【裁判字號】    89,易,3
【裁判日期】    891120
【裁判案由】    背信
【裁判全文】
臺灣士林地方法院刑事判決                              八十九年度易字第三號
    公  訴  人  臺灣士林地方法院檢察署檢察官
    被      告  乙○○
右列被告因詐欺案件，經檢察官提起公訴（八十八年度偵續字第九六號），本院判決
如左：
    主  文
乙○○連續意圖為自己不法之所有，以詐術使人將本人之物交付，處有期徒刑貳年。
    事  實
一、乙○○自民國七十五年間起任職於華隆股份有限公司（以下簡稱華隆公司），擔
    任外勤業務工作，負責對外銷售、收取貨款等業務，為從事業務之人。其於八十
    五年間接獲安得利實業有限公司（以下簡稱安得利公司）訂購如附表編號一至三
    所示之胚布，並收受安得利公司簽發以為支付貨款之支票十六張，共計一千一百
    六十四萬四千五百元。緣乙○○因之前積欠智新實業有限公司（以下簡稱智新公
    司）貨物，竟藉此機會，基於意圖為自己不法所有及行使偽造文書之概括犯意，
    向華隆公司表示安得利公司係訂購如附表編號四、五所示之貨物，總價一千三百
    三十三萬五千元，並陸續將該等不實事項填寫於其基於業務關係所製作之銷貨單
    （於八十五年十二月二日製作二份）、銷貨修正單（於八十六年一月二十四日製
    作一份，另製作銷貨單一份）、交貨通知單（於八十六年一月二十四日製作一份
    ，另於八十六年二月二十五日製作一份）等文書，連同上開安得利公司之支票交
    付予華隆公司以為取信，足生損害於安得利公司、華隆公司，並使華隆公司誤信
    確為安得利公司所訂貨物，不疑有他而分別自八十六年一月二十七日起至同年二
    月十五日止，連續出貨至乙○○於交貨通知單上所註明之尚益、重億、翔新等染
    整廠，乙○○因而得逞（其中如附表編號五部分，華隆公司僅發貨十五萬八千八
    百二十碼，即發現有異，故餘四萬一千一百八十碼並未發貨）；該等貨物經加工
    後，係為智新公司取得。乙○○復基於同前之詐欺及行使偽造文書等犯意，明知
    統發公司並未訂購如附表編號六所示之貨物，竟於八十六年五月十五日佯以統發
    公司欲訂購該等胚布，並指示不知情之業務經辦吳瑞昌將該不實之事項填寫於其
    基於業務關係所製作之銷貨單、交貨通知單等文書各一份，持以交付華隆公司，
    足生損害於統發公司、華隆公司，並使華隆公司誤信為真而如數出貨至乙○○於
    該交貨通知單上所指訂之新光實業股份有限公司臺北廠（以下簡稱新光公司，起
    訴書誤載為殿億磨毛廠），乙○○因而得逞；該胚布經加工後，由智新公司轉售
    予亞雅企業有限公司（以下簡稱亞雅公司）。嗣因上開安得利公司之貨款支票跳
    票，統發公司亦未付款，經華隆公司分別催討後，始悉上情。
二、案經華隆公司訴由臺灣士林地方法院檢察署檢察官偵查起訴。
    理  由
一、訊據被告乙○○固坦承曾先後偽以安得利公司、統發公司名義訂購貨物、製作銷
    貨單等文書，實則出售予智新公司等事實，惟矢口否認有何詐欺犯行，辯稱：告
    訴人公司之業務員經常互相調貨，為公司所明知而認可之業務作為，上開二件交
    易，其亦係在找到客戶前即先標得貨物，並無詐騙之本意云云，然查：
    (一)告訴人公司之業務作業流程為：客戶詢價時，由業務員受理報價，經標單簽核
      後，預收貨款或保證金，並開立銷貨單或代銷貨品委託單，如通過授信額度審
      核，即通知工廠交貨，由工廠安排發貨予客戶，有該公司之業務作業手冊在卷
      可參。並經告訴人公司具狀舉例略以：例如告訴人公司有尼龍絲一百噸之貨物
      ，同日甲、乙業務員各接獲不同客戶訂購該批貨物，並分別受理報價及填具標
      單簽核後，由報價較高之客戶取得該筆訂單等情甚明（詳卷附八十九年十一月
      六日陳報狀）；查被告自七十五年間起即擔任告訴人公司之業務人員，有其人
      事資料影本一份存卷可佐，其對上開作業流程實無不知之理，且訂約之對象為
      何，關乎銷貨公司營業收入之穩定性與安全性，此為一般交易往來之常態，應
      無庸贅述，告訴人公司厥無認可訂約客戶與實際出貨對象不同，徒使貨款失其
      保障、增加追索困難之可能。被告為從事業務之人，明知安得利公司、統發公
      司並未訂購如附表編號四至六所示之貨物，仍將之填寫於其基於業務關係所製
      作之銷貨單等文書，復持以交付於華隆公司而為詐欺之手段，其詐欺取財、行
      使業務上登載不實之文書等犯行，的屬昭然。
    (二)被告辯稱上開二件交易均係其先標得如附表編號四、五所示之布料後，再行覓
      得買主智新公司，此方法並為告訴人公司所容許云云，果係如此，則其逕以智
      新公司名義填寫銷貨單即可，何需佯以安得利公司、統發公司之名義為之，且
      該行為如為告訴人公司所容許，則告訴人公司於安得利公司之支票退票後，應
      究明實際買受人為何，並向該實際買受人追索，何以仍向安得利公司追討貨款
      ，可徵告訴人公司確係誤認該等貨物分由安得利公司、統發公司所購買。被告
      另以其係因安得利公司訂貨後，曾以口頭表示取消訂貨，然不為告訴人公司所
      接受，其乃將貨物轉售予智新公司云云為辯，然觀諸告訴人公司向安得利公司
      追索時，安得利公司回覆之存證信函載明：「本公司於年月２日向貴公司
      預購三種產品，貴公司於年２月日未履行指送地點交貨，嚴重損害本公司
      權益，因此，本公司不支付年２月日預付貨款。」等語，顯見安得利公司
      係認該交易正常進行中，並因未能如期收到訂購貨物而受有損害，此參以該公
      司於約定交貨期限前，並未有追回貨款支票之舉，益可得證。被告明知安得利
      公司所訂購者為如附表編號一至三所示之布料，有卷附安得利公司於八十五年
      十二月二日所開具之訂購單影本三份可憑（詳臺灣士林地方法院檢察署八十八
      年度偵續字第九六號偵查卷第二五、二六頁），安得利公司並因之交付貨款支
      票，被告竟佯稱安得利公司所訂購者為如附表編號四、五所示之布料，另被告
      亦明知統發公司未訂購如附表編號六所示之布料，僅因統發公司仍有存餘帳款
      ，即佯以統發公司名義訂購該布料，並將該等貨物均轉售予智新公司，如謂被
      告並無詐欺之犯意，何人能信。
    (三)再查，被告先於本院調查中證稱其將貨物轉售予智新公司後，所收得智新公司
      交付之貨款支票二十一張有交給告訴人公司云云（詳本院八十九年一月三十一
      日訊問筆錄），然經告訴人公司具狀表明：智新公司因前向告訴人公司所訂購
      貨物而交付之九張支票退票後，經告訴人公司要求解決，始以上開二十一張支
      票換取被退票之支票等情，亦為被告所是認（詳本院審理筆錄），並有卷附被
      告於八十六年一月二十一日為處理智新公司退票案所提出之簽呈影本一份在卷
      足證，是智新公司開具該二十一張支票之目的係為換回遭退票之支票，非為給
      付本筆交易貨款甚明。況被告就該筆交易，業於八十五年十二月六日以預付款
      之性質將安得利公司開具之十六張支票（票號為0000000至0000000者，每張面
      額七十萬零五千元，票號為0000000至0000000者，每張面額七十萬零八百七十
      五元，票號為0000000至0000000者，每張面額七十八萬一千二百元）交入告訴
      人公司，以使告訴人公司誤認確為安得利公司所訂貨物，有付款簽收簿影本三
      紙、收款單影本四紙在卷可按（同前偵查卷第二七至三五頁），被告實無就同
      一筆交易重覆交付貨款之可能。被告對其轉售如附表編號四、五、六所示之貨
      物予智新公司所得之貨款，始終未能舉證證明業已交付予告訴人公司，其有不
      法所有之意圖甚明。
    (四)至如附表編號四至六所示之胚布，雖均由告訴人公司載運至尚益染廠、重億染
      廠、翔新染廠、新光公司等加工廠，而未直接交付予被告，然該等加工廠均為
      被告於訂購貨物時所特定，則告訴人公司交付上開胚布予該等加工廠，即與直
      接交付予被告無異，被告客觀上仍有取得財物之行為。
    綜上各節所述，並經證人吳瑞昌、證人即統發公司負責人甲○○於本院調查中證
    述明確，另有銷貨單、銷貨修正單、交貨通知單、發貨通知單等影本、亞雅公司
    亞字六二○號函（說明如附表編號六所示布料係該公司向智新公司指定規格採購
    一事）、新光公司八十九年六月一日杰光實總字第○六○○一號函（說明該公司
    曾依亞雅公司指示加工如附表編號六所示布料一事）等附卷可稽，本件事證已臻
    明確，被告犯行堪以認定，應依法論科。
二、核被告乙○○擔任告訴人公司外勤業務工作，負責對外銷售、收取貨款之業務，
    為從事業務之人，其佯以安得利公司、統發公司名義訂貨，並將該等不實之事項
    填寫於其業務上製作之銷貨單等文書，持以交付告訴人公司，使告訴人公司陷於
    錯誤而交付財物之行為，係犯刑法第三百三十九條第一項之意圖為自己不法之所
    有，以詐術使人將本人之物交付罪、同法第二百十六條、第二百十五條之行使從
    事業務之人，明知為不實之事項，而登載於其業務上做成之文書，足以生損害於
    他人罪。起訴書雖認被告所為係涉犯刑法第三百四十二條第一項之背信罪嫌，然
    按為他人處理事務，意圖為自己或第三人不法之所有，以詐術使該他人交付財物
    者，應成立詐欺罪，縱令具備背信罪之要件，亦已包含於詐欺罪之觀念中，不得
    於詐欺罪外更論背信罪，最高法院所著二十五年度上字第六五一八號、六十三年
    度台上字第二九號判例意旨可資依循，該院八十年度台上字第二九五○號八十四
    年度台上字第四二八六號、八十五年度台上字第六二三九號等判決亦採同一見解
    ，並經公訴人於本院審理中論告時敘明其理由且變更起訴法條為刑法第三百三十
    九條第一項之詐欺取財罪，附此敘明。另公訴意旨雖未論及被告行使偽造文書部
    分之犯行，然該部分犯行與起訴事實間有牽連犯之裁判上一罪關係，本院自應併
    予審究。被告指示不知情之吳瑞昌佯以統發公司名義填寫不實之銷貨單、交貨通
    知單，並持交告訴人公司以為詐欺之手段，應論以間接正犯。被告係以同一次訂
    貨行為詐騙如附表編號四、五所示之布料，顯見其犯意即在於取得該等布料之全
    部，就該次訂貨應認係單一之詐欺取財行為，雖告訴人公司中途因發現有異，故
    就如附表編號五部分，僅發貨十五萬八千八百二十碼，尚餘四萬一千一百八十碼
    並未發貨，惟被告既已取得部分之財物，應認其行為仍達既遂之階段，併予說明
    。被告先後二次詐欺取財犯行、先後多次行使偽造文書犯行，均時間緊接，手法
    相同，且各犯構成要件相同之罪名，顯俱係基於概括犯意而為，應依連續犯之規
    定以一罪論，並依法加重其刑。被告所為詐欺取財、行使偽造文書二罪間，有方
    法、目的之牽連關係，應依刑法第五十五條從詐欺取財罪一重處斷。爰審酌被告
    並無前科，有臺灣高等法院被告全國前案紀錄表一份附卷可按，然其受告訴人公
    司之信任而委以之銷售產製紡織品之職，本應敬謹從事，竟佯藉不知情之客戶名
    義虛偽訂貨，並轉售他人牟利，實屬非是，且告訴人公司所受損失甚鉅，被告迄
    未能完全清償或獲取告訴人公司之諒宥，及參酌其犯罪生活狀況、智識程度、犯
    罪後之態度等一切情狀，量處如主文所示之刑。
據上論斷，應依刑事訴訟法第二百九十九條第一項前段，刑法第五十六條、第二百十
五條、第二百十六條、第三百三十九條第一項、第五十五條，罰金罰鍰提高標準條例
第一條前段，判決如主文。
本案經檢察官張熙懷到庭執行職務。
中     華     民     國     八十九     年     十一     月      二十     日
                                  臺灣士林地方法院刑事第一庭
                                      法  官  彭  幸  鳴
右正本證明與原本無異。
如不服本判決，應於判決送達後十日內，向本院提出上訴狀。
                                      書記官  陳  雅  加
中     華     民     國     八十九     年     十一     月     二十二    日
附錄本案論罪科刑法條：
刑法第二百十五條
從事業務之人，明知為不實之事項，而登載於其業務上作成之文書，足以生損害於公
眾或他人者，處三年以下有期徒刑、拘役或五百元以下罰金。
刑法第二百十六條
行使第二百十條至第二百十五條之文書者，依偽造、變造文書或登載不實事項或使登
載不實事項之規定處斷。
刑法第三百三十九條第一項
意圖為自己或第三人不法之所有，以詐術使人將本人或第三人之物交付者，處五年以
下有期徒刑、拘役或科或併科一千元以下罰金。
附表：
┌──┬────────────┬───┬───┬─────┬────┐
│編號│品                   名 │數  量│單  價│交貨地點  │交貨期限│
├──┼────────────┼───┼───┼─────┼────┤
│ 一 │Nylon Taslon (570867)   │萬碼│17.8元│冠順染廠  │2.15.  │
├──┼────────────┼───┼───┼─────┼────┤
│ 二 │Nylon Taffta (170467)   │萬碼│12.4元│聯豪染廠  │2.15.  │
├──┼────────────┼───┼───┼─────┼────┤
│ 三 │Polyester Tesa (73D247) │萬碼│20.0元│貿新染整廠│2.15.  │
╞══╪════════════╪═══╪═══╪═════╪════╡
│編號│品                   名 │數  量│單  價│交貨地點  │交貨期限│
├──┼────────────┼───┼───┼─────┼────┤
│    │                        │１０萬碼│      │尚益染廠  │        │
│    │                        │      │      │          │        │
│ 四 │Nylon Taslon (570867)   │萬碼│17.8元│重億染廠  │2.    │
│    │                        │      │      │          │        │
│    │                        │１０萬碼│      │翔新染廠  │        │
├──┼────────────┼───┼───┼─────┼────┤
│ 五 │Nylon Taslon (570862)   │萬碼│16.0元│翔新染廠  │2.    │
├──┴────────────┴───┴───┴─────┴────┤
│註：編號五部分華隆公司僅發貨158820碼即發現有異，故餘41180碼並未發貨 │
╞══╤════════════╤═══╤═══╤═════╤════╡
│編號│品                   名 │數  量│單  價│交貨地點  │交貨期限│
├──┼────────────┼───┼───┼─────┼────┤
│ 六 │胚布(430152)            │32268 │ 906元│新光實業公│        │
│    │                        │    碼│      │司台北廠  │        │
└──┴────────────┴───┴───┴─────┴────┘


司法院資訊處製作；財團法人民間司法改革基金會備份。
